臺灣基隆地方法院民事裁定  
110年度消債職聲免字第22號
債  務  人  余淑惠  

代  理  人  彭國書律師
債  權  人  星展(台灣)商業銀行股份有限公司


法定代理人  趙亮溪  
債  權  人  台中商業銀行股份有限公司

法定代理人  王貴鋒  
債  權  人  聯邦商業銀行股份有限公司

法定代理人  李憲章  
債  權  人  玉山商業銀行股份有限公司


法定代理人  黃男州  
代  理  人  朱逸君  
債  權  人  台新國際商業銀行股份有限公司

法定代理人  尚瑞強  


上列當事人間因消費者債務清理條例職權免責事件，本院裁定如
下：
    主  文
債務人余淑惠不予免責。
    理  由
一、按法院為終止或終結清算程序之裁定確定後，除別有規定外
    ，應以裁定免除債務人之債務；法院裁定開始清算程序後，
    債務人有薪資、執行業務所得或其他固定收入，扣除自己及
    依法應受其扶養者所必要生活費用之數額後仍有餘額，而普
    通債權人之分配總額低於債務人聲請清算前2年間，可處分
    所得扣除自己及依法應受其扶養者所必要生活費用之數額者
    ，法院應為不免責之裁定，但債務人證明經普通債權人全體
    同意者，不在此限；債務人有下列各款情形之一者，法院應
    為不免責之裁定，但債務人證明經普通債權人全體同意者，
    不在此限：㈠於7年內曾依破產法或本條例規定受免責；㈡隱
    匿、毀損應屬清算財團之財產，或為其他不利於債權人之處
    分；㈢捏造債務或承認不真實之債務；㈣聲請清算前2 年內，
    因消費奢侈商品或服務、賭博或其他投機行為，所支出之總
    額逾該期間可處分所得扣除自己及依法應受其扶養者所必要
    生活費用之半數，或所負債務之總額逾聲請清算時無擔保及
    無優先權債務之半數，而生開始清算之原因；㈤於清算聲請
    前1年內，已有清算之原因，而隱瞞其事實，使他人與之為
    交易致生損害；㈥明知已有清算原因之事實，非基於本人之
    義務，而以特別利於債權人中之1 人或數人為目的，提供擔
    保或消滅債務；㈦隱匿、毀棄、偽造或變造帳簿或其他會計
    文件之全部或一部，致其財產之狀況不真確；㈧故意於財產
    及收入狀況說明書為不實之記載，或有其他故意違反本條例
    所定義務之行為；債務人有前條各款事由，情節輕微，法院
    審酌普通債權人全體受償情形及其他一切情狀，認為適當者
    ，得為免責之裁定，消費者債務清理條例（下稱消債條例）
    第132條、第133條及第134條、第135條分別定有明文。又消
    債條例之立法目的，在於使陷於經濟上困境之消費者，得分
    別情形依該條例所定重建型債務清理程序（更生）或清算型
    債務清理程序（清算）清理債務，藉以妥適調整其與債權人
    及其他利害關係人之權利義務關係，保障債權人之公平受償
    ，並謀求消費者經濟生活之更生機會，從而健全社會經濟發
    展；消費者依清算程序清理債務，於程序終止或終結後，為
    使其在經濟上得以復甦，以保障其生存權，除另有上述消債
    條例第133條、第134條所規定不予免責之情形外，就債務人
    未清償之債務原則上採免責主義（消債條例第1條、第132條
    立法目的參照）。
二、經查：
　㈠債務人因有不能清償債務情事，於民國107年10月16日向本院
    聲請債務清理之前置調解，於調解不成立後20日內聲請清算
    ，經本院以110年度消債抗字第2號裁定自109年6月19日上午
    9時起開始清算，本院司法事務官以109年度司執消債清字第
    14號清算事件進行清算程序，依職權調查結果，債務人之財
    產為金融機構存款新臺幣（下同）32,186元、南山人壽保單
    價值準備金288,684元、基金83,787元，共404,657元（詳如
    109年7月29日公告之債務人資產表），由債務人提出現金40
    4,657元，依本院於109年8月23日製作而於同年月28日公告
    確定之債權表，按債權比率分配予全體債權人確定，已於11
    0年10月25裁定清算程序終結等情，業經本院核閱上開卷宗
    屬實，依首揭規定，本院應依職權審酌債務人是否有消債條
    例第133條、第134條所定應為不免責裁定之情形。
　㈡經本院依消債條例第136條規定，通知全體債權人及債務人於
    110年12月9日下午3時25分到場陳述意見：
  ⒈玉山商業銀行股份有限公司具狀陳稱：對於本件清算免責事
    件無意見。
  ⒉台新國際商業銀行股份有限公司具狀陳稱：不同意債務人免
    責，請本院依職權調查有無消債條例第133條、第134條所定
    不免責事由。
  ⒊星展(台灣)商業銀行股份有限公司、台中商業銀行股份有限
    公司、聯邦商業銀行股份有限公司均未具狀表示意見，亦未
    到場陳述意見。
  ⒋債務人具狀並到庭陳稱：債務人自109年6月至110年11月之收
    入合計1,195,655元，個人生活必要費用合計541,337元，因
    自109年10月起與婆婆許郭蓮招同居，依民法第1114條第2款
    規定對許郭蓮招負扶養義務，以衛生福利部公告之110年臺
    灣省每人每月最低生活費13,288元及扶養義務人3人計算，
    每月扶養費5,315元，債務人之收入扣除必要支出雖有餘額
    ，但目前是向妹妹借屋居住，若日後返還房屋，還會有房租
    之支出。　
  ㈢債務人有消債條例第133條所定之不免責事由：
　⒈債務人自陳於法院裁定開始清算程序（即109年6月19日上午9
    時）後，自109年6月至110年11月間扣除代扣款、勞健保自
    費、福利金等之淨收入為1,195,655元，業據債務人提出陳
    報狀、薪資明細表附卷，惟債務人漏未計算獎金2,880元及
    體檢自費扣款3,800元，因此債務人自109年6月至110年11月
    之淨收入為1,202,335元，平均每月收入為66,796元（計算
    式：1,202,335÷18＝66,796，小數點以下四捨五入）。又債
    務人主張其自109年6月至110年11月必要支出為個人生活必
    要費用541,337元及婆婆許郭蓮招之扶養費，其中債務人每
    月必要生活費用平均30,074元（計算式：541,337÷18＝30,07
    4），不符合消債條例第64條之2第1項規定：「債務人必要
    生活費用，以最近一年衛生福利部或直轄市政府所公告當地
    區每人每月最低生活費一點二倍定之」亦未提出相關單據證
    明，且許郭蓮招每月領有國民年金老年基本保證年金3,628
    元（107年度消債清字第15號卷第99頁、第179頁），債務人
    主張之上開每月必要支出並不可採。惟以債務人主張所計算
    之每月必要支出平均為35,389元（計算式：30,074＋5,315＝3
    5,389），則債務人於本院裁定開始清算程序後，以其每月
    平均收入66,796元，扣除每月必要支出35,389元後仍有餘額
    31,407元（計算式：66,796-35,389=31,407），堪認債務人
    符合消債條例第133條前段之要件，為具清償能力之人，故
    依同條後段規定，尚應審究普通債權人之分配總額是否低於
    債務人聲請清算前2年間可處分所得扣除自己所必要生活費
    用之數額。
  ⒉又依債務人於財產及收入狀況說明書及本院107年度消債清字第15號之記載，債務人於聲請清算前2年（即105年11月16日起至107年11月15日）之收入為1,752,625元，至於每月必要支出62,178元，依消債條例第64條之2第3項後段規定，應證明確有必要支出，惟依本院107年度消債清字第15號、109年度消債抗字第2號裁定所載，債務人未舉證明有高額支出之必要，本院認僅於臺灣省105、106、107年度最低生活費標準之1.2倍即13,738元、13,738元、14,866元範圍內應以採信，故債務人自105年11月16日起至107年11月15日之必要生活費用為341,556元【計算式：13,738×13.5＋14,866×10.5＝341,556】另就債務人主張配偶及配偶母親每月扶養費10,000元部分，債務人配偶每月領有老年年金24,777元（本院107年度消債清字第15號卷第99頁、第181頁），已逾上開最低生活標準之1.2倍，且於聲請清算程序時未提出證據說明何以對配偶母親依法負有扶養義務，自不足採。
  ⒊從而，債務人聲請清算前2年可處分所得總額為1,752,625元
    ，扣除自己必要生活費用341,556元，尚餘1,411,069元 （
    計算式：1,752,625－341,556＝1,411,069），而本件全體普
    通債權人受償總額為404,657元，低於債務人聲請清算前2年
    間可處分所得扣除自己所必要生活費用之數額，且未經全體
    普通債權人同意債務人免責，債務人有消債條例第133條所
    定之不免責事由。
  ㈣債務人無消債條例第134條所定各款之不免責事由：消債條例
    關於清算程序係以免責主義為原則，不免責為例外，本院依
    職權就現有事證予以調查審酌之結果，查無債務人有何其他
    違反消債條例第134條各款之情形，且債權人亦未具體表明
    債務人有何該條所定不免責之情事，復未提出相關證據為證
    明，堪認債務人並無消債條例第134條各款所定之不免責事
    由。　
三、綜上所述，債務人業經本院為清算程序終結之裁定，雖無消
    債條例第134條各款所列之不免責事由，但有消債條例第133
    條所定應不免責情形，且未經普通債權人全體同意免責，自
    應裁定債務人不免責，爰諭知如主文所示。至法院為不免責
    之裁定確定後，債務人繼續清償債務達附表所示之消債條例
    第133條規定之數額，且各普通債權人受償額均達其應受分
    配額，債務人可依消債條例第141條規定，聲請本院裁定免
    責，附此敘明。
中　　華　　民　　國　　110 　年　　12　　月　　22　　日
                  民事庭法　官　陳湘琳
以上正本係照原本作成。
如對本裁定抗告須於裁定送達後10日內向本院提出抗告狀，並繳
納抗告費新臺幣1,000元。
中　　華　　民　　國　　110 　年　　12　　月　　22　　日
                        書記官　林亭如
附表：
編號 普通債權人 債權總額（新臺幣） 債權比例（四捨五入至百分比之小數點第四位） 清算分配受償金額（新臺幣） 聲請人繼續清償至消債條例第141條所定各債權人最低應受分配額之數額（新臺幣，元以下四捨五入） 1 星展（台灣）商業銀行股份有限公司 32,338,955元 95.99% 388,445元 966,040元 2 台中商業銀行股份有限公司 1,326,755元 3.94% 15,937元 39,659元 3 聯邦商業銀行股份有限公司 30元 0.0% 0元 0元 4 玉山商業銀行股份有限公司 6,012元 0.02% 72元 210元 5 台新國際商業銀行股份有限公司 16,915元 0.05% 203元 503元 總計  33,668,667元 100% 404,657元 1,006,412元